【裁判字號】    89,訴,808
【裁判日期】    891121
【裁判案由】    損害賠償
【裁判全文】
臺灣高雄地方法院民事判決  八十九年度訴字第八○八號
    原      告    中華電信股份有限公司台灣南區電信分公司南高雄營運處
    法定代理人    吳文雄
    訴訟代理人    高慶福律師
    被      告    財團法人亞洲技術服務社
    法定代理人    甲○○
    訴訟代理人    利美利律師
    複  代理人    林夙慧律師
右當事人間損害賠償事件，本院判決如左：
    主    文
原告之訴及假執行之聲請均駁回。
訴訟費用由原告負擔。
    事    實
甲、原告方面：
一、聲明：
（一）被告應給付原告新臺幣（下同）二百一十一萬四千四百五十三元，及自民國八
      十九年七月四日準備書狀繕本送達翌日起至清償日止，按週年利率百分之五計
      算之利息。
（二）願供擔保聲請宣告假執行。
二、陳述：
（一）原告公司前身即交通部台灣南區電信管理局第一工程總隊所屬ＣＦＩＷＩＢＯ
      ４Ｌ高雄鹽埕局公園路管道穿越鐵路推管工程（下稱系爭推管工程），係於民
      國八十年三月二十日委託被告設計，並於八十二年三月二十七日委託被告監造
      。被告受託設計時，未詳加調查、會勘各管線單位之地下管線，既未申請參與
      其他管線單位會勘及試挖，亦未申請原告行文台電高屏供電區營運處提供地下
      管線資料，以便設計，僅參考七十九年八月九日兩造及鐵路局高雄工務段現場
      會勘紀錄，即紙上作業，於八十年五月二十三日制作錯誤之設計施工圖，牴觸
      台電高屏供電區營運處地下電纜管線竣工圖標示位置。系爭推管工程原告係於
      八十二年二月二十四日委由訴外人今日營造有限公司（下稱今日公司）承攬施
      工，被告既係負責系爭推管工程之設計及監造，對於今日公司之施工，是否依
      照設計施工圖及其施工方法，負有指示、監督之監造責任。今日公司於八十二
      年五月二十一日就系爭推管工程復工時，被告係負責監造責任，既已接獲復工
      通知，竟未派監工人員到場監造、指示、監督今日公司施工，任讓今日公司未
      按設計施工圖施工，超出設計位置，偏向外側五、四公尺施工，且因被告未派
      監工人員到場，故無監工人員到場指示今日公司應確實試挖鐵軌底下三公尺以
      下，則今日公司任意試挖二公尺左右，即開始打造鋼板樁，致損害台電高屏供
      電區營運處地下電纜，則被告即有監造施工疏誤之過失責任。該損害台電地纜
      事件經台電高屏供電區營運處訴請損害賠償，業經判決確定命原告與今日公司
      應連帶給付台電高屏供電區營運處二百二十九萬六千二百七十七元及自八十三
      年二月十六日起至清償日止，按週年利率百分之五計算之利息，經台電高屏供
      電區營運處聲請強制執行，原告已給付其損害賠償金額三百萬二千六百二十八
      元。查此項損害賠償金額，係因被告之設計施工圖錯誤及監造施工疏誤所發生
      ，依兩造所訂委任設計契約第五條第六款規定及監造契約第五條第四款規定，
      ，被告應負損害賠償責任，原告於八十九年二月二日函請被告給付未果，爰依
      上開契約約定及民法第二百二十七條第二項規定，請求被告賠償原告之損害。
（二）系爭推管工程設計，原告原擬委託鐵路局代辦設計及施工，嗣鐵路局因業務繁
      忙，未接受委託，原告乃委託被告設計及監造，因此兩造及鐵路局於七十九年
      八月九日實施現場會勘，會勘紀錄附註鐵路局建議記載：「本工程施工，需先
      行探示台電公司之管線深度及走向後，始可施工。」，是被告於八十年三月二
      十日受託設計及監造時，被告亦知悉鐵路局之建議，本工程施工需先行探示台
      電公司之管線深度及走向後，始可施工。被告係受託設計者，如採用鐵路局上
      述之建議，被告自應主動決定申請原告行文致台電供電區營運處提供地下電纜
      管線，以便設計，原告無主動為被告申請台電提供地下纜線之義務。但被告並
      未申請原告行文致台電公司，無法取得台電公司地下管線資料，是被告在不明
      瞭台電公司地下管線之情形下，草率設計，以致設計施工圖錯誤，有牴觸台電
      地下纜線竣工圖標示位置。
（三）依兩造簽訂之委託設計契約第二條及第八條約定：「乙方（指被告）對於地下
      埋設管道（線）位置，認為必須試挖，經甲方（指原告）同意，可辦理試挖。
      」，但被告未提出試挖之要求，以致不明地下管線位置。查試挖係發現地纜之
      最佳方法，有助被告正確設計，被告認為試挖，並非強制規定，不必試挖，但
      未試挖，則不能勘察了解地下管線位置，以致設計施工圖不正確，牴觸台電地
      纜竣工圖標示位置。又依設計契約第五條約定：「原告提供辦理本工程服務所
      需之相關資料。」係指原告公司提供自己所有之基本所需相關資料而言，至其
      他單位地下管線資料，非原告所能主動事先提出，必須被告於設計時，認為有
      發現其他單位地下管線之必要時，由被告申請原告行文有關單位如台電公司提
      供地下管線，協助被告設計，原告並無主動事先向其他單位提出申請之義務。
（四）被告自八十年三月二十日受任開始設計系爭工程施工圖，迄至八十年五月二十
      三日，僅使用兩個月另三天，就設計完成，從未申請原告行文通知台電公司提
      供地纜管線資料，以便設計施工圖，是被告設計期間，未取得台電公司地下管
      線資料，是可歸責於被告疏誤所致。
（五）設計施工圖於八十年五月二十三日設計完成後，間隔近二年，於八十二年三月
      九日今日公司就系爭推管工程開工前，被告始申請原告行文通知有關管線單位
      派員指示地下管線位置，核與設計施工圖位置，是否相符合，以便安全施工。
      原告於八十二年三月一日，以南一工八二字第三八八號函副本通知台電高雄區
      營業處，而未通知台電高屏供電區營運處，以致台電高屏供電區營運處於今日
      公司於八十二年三月九日即系爭推管工程開工日，無法派員指示台電公司地下
      管線位置，告知今日公司，但設計施工圖如果係正確無誤，今日公司儘可依設
      計施工圖施工，是被告引用原告八十二年三月一日以南一工八二字第三八八號
      函通知台電公司單位錯誤，欲証明被告於兩年前即八十年三月二十日開始設計
      ，迄至八十年五月二十三日設計完成，未取得台電地下管線資料，係原告行文
      錯誤所致等云云，與事實不符。
（六）依中華鑑測中心制作公証報告書第參章第二點結果記載：「如按設計圖施工有
      可能會挖到台電地下電纜竣工圖標示之埋設位置」，已說明了設計施工圖有抵
      觸台電地下電纜竣工圖標示之埋設位置，亦即設計施工圖錯誤。至今日公司未
      按設計施工圖施工，偏向外側施工，且試挖深度不及地下三公尺，即打設鋼板
      樁，以致損害台電實際埋設管線之位置，此固為今日公司施工疏誤，但被告係
      負監造責任，於今日公司施工時，被告應派監工員到場執行監造，指示、監督
      今日公司施工，今日公司施工即不會有疏誤，而損害台電實際埋設之地纜管線
      ，此係被告監造疏失所致，被告引以証明其設計施工圖並無錯誤，即無理由。
      又被告之設計施工圖送請原告書面審查，雖未發覺其有抵觸台電地纜管線竣工
      圖標示位置，被告仍不能免除其設計施工圖錯誤責任。
（七）今日公司於八十二年五月二十一日復工，打造鋼板樁，撞及台電地下管線，因
      責任未明，現場須予保留，不能再予施工。然為使該工程能迅速繼續進行，按
      期完成，乃於八十二年六月十九日由台鐵、今日公司、台電高屏供電區營運處
      及兩造等五個單位會勘後，決定新施工位置，由被告變更原錯誤設計施工圖，
      重新設計施工圖，今日公司乃按新設計施工圖施工，而完成系爭推管工程，於
      八十四年五月十二日至六月六日由原告驗收完畢，不能據以免除被告原先設計
      施工圖錯誤之責任。
（八）據另案第二審証人陳裕國証述：「復工只要向原告報備即可。復工前一天，今
      日公司股東黃光騰用電話口頭通知被告要復工，被告要我們用書面通知，所以
      我們就在隔一天大早發文通知被告，該復工報告單先送經被告監工單位簽章，
      經被告主任張英洲、監工主任陳福勝及助理工程師董孝文均於八十二年五月二
      十一日簽章後，今日公司再送交原告收文備查。發文當天上午十時許就復工了
      ，復工當天就出事了。至於當天被告為何未到現場監造，應該是被告之問題。
      」等語。被告之監工主任即証人陳福勝於另案二審証稱：「復工須經業主即原
      告確認許可之後，才可施工」及「八十二年五月二十一日下午約三時多始接獲
      復工通知」等語，均為虛偽証述。足証復工一經通知報備，今日公司即可復工
      ，不必經原告核准復工手續，且既稱為復工報告單，而非謂復工申請書，即可
      証明復工係採報備手續。被告於八十二年五月二十一日早上既已接獲復工通知
      乃未派監工到場監造，監督、指示今日公司施工，任讓今日公司偏離設計圖施
      工，且試挖深度不及地下三公尺即打造鋼板樁，致損及台電公司地纜線，被告
      應負監造過程中疏失責任。被告指稱復工須經原告核准，與復工程序實務不符
      合，復工如須經核准始可復工，則今日公司於八十二年五月二十一日通報復工
      日，已準備推管機械，且材料完成，工人進場，卻不能復工，須等待復工核准
      公函送達後，始能開始復工，則等待核准復工期間，非但耗費勞動能力及財物
      甚多，等待核准復工期間，工期照計，對於承攬人今日公司非常不利，亦不合
      理。故復工以報備為原則，不必經核准，被告受原告委託監造工程多件，另件
      被告請求給付工程款即有六件之多，從未接獲原告核准復工公函即可證明。
三、證據：提出電信工程委託設計契約書、電信工程委託監造契約書、本院八十三年
    訴字第二五二號民事判決、台灣高等法院高雄分院八十三年上字第二七六號判決
    、最高法院八十六年台上字第一七三四號判決、台灣高等法院高雄分院八十六年
    上更（一）字第九四號判決、最高法院八十八年台上字第二０三０號判決、本院
    八十八年高貴民正八十八執字第三六００四號執行命令、本院提存所八八高貴存
    字第七九九七號函、錢師風律師函、台灣電力公司高屏供電區營運處Ｄ屏供字第
    八九０一—０二九九Ｙ號函、原告南高線建字第八九Ｄ四００００七一號函各一
    件為證。
乙、被告方面：
一、聲明：如主文所示。
二、陳述：
（一）原告在另案給付工程款事件第一審即鈞院八十七年度訴字第一一三六號審理時
      所提出之答辯狀，可知台電公司經管六九ＫＶ鼓山至鹽埕線M3—M4間地下電纜
      管線，係於七十二年間委託鐵路局代辯設計、監造施工，竣工後，交由台電接
      管，鐵路局對之瞭解甚詳，因此，原告改制前之台灣南區電信管理局第一工程
      總隊擬在高雄市○○區○地段增設地下電信幹管，因需穿越鐵路地下埋設管線
      ，原擬委託鐵路局代設計施工，因鐵路局業務繁忙，人手不足，未接受委託，
      原告乃於八十年三月二十日委託被告設計及監造，而因原告在得知鐵路局無法
      接受委託時即有意欲委託被告設計監造，因此原告函請鐵路局於七十九年八月
      九日實施現場會勘時，被告亦有會同會勘，並參考有關地下埋設管線圖表資料
      而由原告在另案第一審所提出上開會勘紀錄附件部面圖附註即鐵路局之指示
      ：「本工程施工需先行探示台電公之管線深度及走向後始可施工」，可知原告
      早在被告設計之初，依鐵路局之指示即知應通知台電公司，是原告在被告設計
      前應有行文致台電公司，否則該經辦人員即有失職之虞，且被告實地會勘亦不
      僅一次，至於會勘記錄則由原告留存，其中台電人員亦曾一同參與，惟因原告
      行文錯誤，致參與會勘之台電人員並無法給予正確之指示。況查兩造間之委託
      設計契約亦未載明會勘單位多寡及實際應會勘之次數，則被告既然曾參與會勘
      ，即令只有原告所稱僅會勘一次，亦已依約履行而無任何違約情事。
（二）依委託設計契約第八條固有約定：「人孔、管道之埋設位置，甲方（即原告）
      或乙方（即被告）認為必要試挖，經甲方同意者，甲乙方負責辦理」等文字，
      惟以其文義觀之可知試挖與否並非強制規定，亦即試挖與否與被告是否已履行
      其契約應盡之義務，無必然之關係，原告執此之辭指摘被告有違約顯有誤會。
（三）依系爭委託設計合約第五條約定：「甲方（即原告）應提供乙方（即被告）為
      辦理本工程服務所需相關資料」，可知提供台電地下管線資料乃屬原告應主動
      提出之義務，且查遍查合約內容復又無課予被告應申請原告通知台電高屏供電
      營運處義務之規定，是台電地下管線資料之提供應屬原告應主動提供之義務，
      要屬無疑，且亦較符合一般慣例。至於原告在另案所指契約第二條第四款第三
      目規定：「管道專用橋工程相關橋樑資料及申請架設事由，由乙方（即被告）
      負責向主管單位洽辦，必要時，由甲方（即原告）協助之，乃係指管道專用橋
      工程相關橋樑資料及申請架設事而言，此與本件地下管線資料無涉，原告執此
      指稱地下管道資料應被告申請云云，恐有誤會，並不足採。
（四）查被告制作系爭工程設計圖，為取得台電地下管線之資料，曾申請原告行文通
      知管線管理單位配合，惟因負責營業之台電高雄區營業處，與負責電纜線業務
      之台電高屏供電營運處係分屬不同單位，不相隸屬，而台電高雄區營運處復未
      將原告之公函轉行文給台電高屏供電營運處，致無法獲得台電地下管線資料，
      而依前述提供台電地下管線資料乃屬原告之義務，而遍查合約內容復又無課予
      被告應申請原告通知台電高屏供電營運處之規定，且查依前述台電地下管線資
      料之無法取得乃係因與台電高屏供電營運處同屬公法人之原告行文錯誤復又未
      做公文追蹤及台電高雄區營運處未將公文轉行文給台電高屏供電營運處所致，
      而與被告無涉，是足見台電地下管線資料之無法取得，乃非可歸責於被告。綜
      上可知，因有關台電地下管線資料屬機密文件，若非由原告以公文函方式請台
      電提出，被告實無法取得，被告受限於設計期限，只好參考鐵路局之指示及鐵
      路局所提出之圖說，再加上實地勘查之結果予以設計，由此足見被告確已依債
      之本旨履行。
（五）按台電地下電纜圖資料之無法取得係因原告之疏失所致，已如前述，而台電地
      下電纜竣工圖之資料係事發後台電才提供，且台電地下電纜竣工圖之纜線位置
      與實際位置並不相符，前開公證報告書第參章第壹點結果３亦記載：「台電地
      下電纜竣工圖標示之埋設位置與實際位置明顯不相符，其相關距離相差約三．
      六四Ｍ」，是不得以台電地下電纜竣工圖為據，而應以若依設計圖施工是否有
      可能會挖到台電地電纜之實際位置為據來判斷被告是否有違約之情事。由上開
      公證報告第章第貳點結果２及證人陳耀廷在另案第一審之證詞，可知依被告設
      計圖施工並無法確定是否挖到電纜，而此有關被告是否有違約之情事乃屬原告
      應舉證之事項，今原告既無法舉證，自應為被告有利之認定。況台電地下電纜
      管線挖斷事件，係因今日公司未按圖施工及其未確實依該推管工程承攬契約之
      約定，並未依該管線埋設三公尺之深度確實試挖等因素致，而與被告無涉，且
      查今日公司係於八十二年五月廿一日施工打造鋼板椿時，撞損台電高屏供電區
      營運處所有埋設地下電纜管線，鈞院亦於八十三年四月間以八十三年度訴字第
      二五二號判決命原告及今日公司對台電高屏供電區營運所負連帶損害賠償責任
      ，然原告猶仍於八十四年五月十日驗收通過本件工程，並以發票日為八十五年
      一月三日票號：ＡＪ七七五八一八之台灣銀行高雄分行的支票給付被告本件設
      計公費，足見被告所為係依債之本旨給付，否則原告為何願受領上開給付，並
      支付設計公費。抑有進者，原告之訴訟代理人於另案第一審時亦已承認被告設
      計圖送請審核時是沒有抵觸施工圖，凡此均足徵被告之設計圖並無錯誤，原告
      據此主張被告應負損害賠償責任，實無理由。
（六）另查由原告與今日公司所簽訂之系爭工程合約第四條第五項之規定：「本工程
      所有開、停、復、竣工報單，乙方均須依規定向甲方（即原告）報備或核准。
      」，可知有關復工，承包商即今日公司依工程合約之規定應向事業主即原告報
      備或核准始可復工，而非向監造單位即被告通知，此由證人陳裕國在另案即八
      十八年度上字第一六二號審理中證稱稱復工報告單是先給被告，再由被告通知
      原告等情，及證人陳福勝於該案亦證稱：「照規定停工要復工，手續上今日公
      司要先送復工申請單給我們公司，我們公司核可後，再檢到業主中華電信公司
      認可之後才完成手續。」等語，即可知依約今日公司應向原告報備而非向被告
      報備，至於被告只是協助代為辦理復工行政手續而已。
（七）又查由原告所提出系爭工程停工報告單乃係因路權問題而停工，而依右開工程
      合約第四條第三項第二點之規定可知挖掘路權未核准，乃係經原告核准始以停
      工之事由，因此系爭工程之前既係因原告因顧及路權問題而准予停工，則復工
      與否當亦由原告視路權問題已否解決而認定應否核准復工，且查由證人陳福勝
      於前開案件第二審審理中證稱：「復工報告單經過我們核可後，是否必經業主
      確認許可之後才施工，視情況而定，如果是一般情況，我們核可之後送到業主
      之後二、三日即可施工，如果是牽涉其他單位工程較有障礙之停工，必待業主
      確定障礙清除之後才可施工。」等語，可知並非復工即可施工，按復工僅是開
      始計算工期，至於施工與否則應視實際情況而定，經查原告所提之復工報告單
      可知被告與原告乃係同在八十二年五月二十一日始接獲今日公司之復工通知，
      而實際之狀況為被告是在八十二年五月二十一日下午約三時多始接獲上開通知
      ，然依上開工程合約之規定，今日公司應向原告為復工之報備或核准，因此被
      告雖已接獲復工通知，然在今日公司尚未向原告報備或核准前，被告乃無法知
      悉今日公司是否已為復工之報備或核准，亦即被告在未接獲原告之通知前乃無
      法知悉復工是否已報備或核准，亦即被告無法僅從今日公司復工通知即得知停
      工原因即路權問題是否已解決，而此應由原告核准或備查後通知始為正確。況
      查依證人陳裕國於前開案件第二審之證詞可知停工乃係因台電未配合排除，可
      知在今日公司未申請原告核可變更設計或原告通知台電人員並予以確定得予挖
      掘地點前，僅身為監造人員之被告在未接獲原告之通知或指示前，如何得知悉
      是否得以復工，是原告稱復工報備即可云云，不僅是原告在與今日公司間工程
      合約規範之疏失外，且亦未免對被告苛以太重之義務，蓋監工人員實在無法時
      時刻刻監督不按牌理出牌之營造商。末查，事發當天被告確實在當日下午三、
    四時左右才接獲今日公司復工之通知，而被告在接獲通知後並隨即將復工報告
      單送至原告，豈料當天下午五時四十四分，即發生電纜挖斷事件，此事實業經
      證人陳福勝於前開案件第二審審理中證稱屬實，且查由證人陳福勝即事發當時
      被告負責調派監工員之監工主任之證詞可知，今日公司復工之前均未曾事先通
      知。又由原告在台灣高等法院高雄分院八十六年度上更（一）字第九四號判決
      中主張者：「八十二年五月廿一日承攬今日營造有限公司事先未通知本總隊監
      工欲復工，故該日監工未到場執行職務；該事實經董孝文君於八十三年三月十
      四日作證時已指出」，蓋證人董孝文乃被告就本件工程所派之監工員，原告既
      舉該名證人以主張其事先未接獲復工通知，顯見被告與原告事前均同未接獲復
      工通知，否則該名證人如何證明原告在該案中所主張之事實。綜上所述，被告
      事先並未接獲今日公司復工之通知，且此復工尚未經原告核准或向其報備，今
      日公司即率爾施工，致被告來不及派監工員，被告監工員未在場實有正當理由
      ，且即令被告之監工員未在場，訴外人今日公司亦應依約確實試挖，此實與被
      告監工員是否在場無涉，是由上述顯見被告並無原告所指摘之監工疏失之責任
      ，原告據此主張被告應負損害賠償責任，要屬無據。
（八）原告與訴外人今日公司於八十二年二月二十四日，就系爭工程所簽訂之工程合
      約書第五項約定：「所有本工程圖樣、施工說明書暨投標須知等，均屬本合約
      之附件，乙方（指今日公司）認為於以上各件認為完全瞭解，並無疑問或誤解
      之處，均願逐頁蓋章，切實遵守辦理」，該電信土木工程投標須知第八項第十
      九款約定：「承包商於工程施工應特別注意工作安全，在道路上挖掘土方前應
      調查有關地下排水道、自來水管、煤氣管、電力地下管線、通信地下管線以及
      其他道路椿、測量椿等地下埋設物位置資料，並於施工前應作試掘，如有防範
      未週而發生一切損害或傷亡事件，應由承包商自行負責與本總隊無關」。系爭
      工程開工前協調會議紀錄，Ａ、工程施工：第二項亦載明：「為避免挖損既有
      電信管路（含其他單位），施工期間應依有關規定及監工員指示，先進行工地
      試挖」等語，而原告前身為南區電信第一工程總隊，於七十九年八月九日及八
      十一年九月間，欲委託鐵路局代辦該穿越鐵路推管工程，先後兩次會同鐵路局
      高雄工務段會勘該推管工程，於兩次勘驗紀錄工程內容內即載明：「管徑１２
      ０ｃｍ管、長度７０ｍ長、深度鐵軌面下３ｍ」，今日公司派員參加之八十二
      年七月五日系爭電纜線賠償事宜協調紀錄結論第二項記載：「電力、電信管線
      係平行埋設，電信管線已先施工至堆進坑前約十餘公尺處，仍未發現有電力管
      線，承商施工推進坑鋼板椿前，曾試挖至地面下二公尺餘，並未發現警示帶且
      為原土，推進坑位置為避免抵觸力管線，已向外偏移施工」，可知訴外人今日
      公司與原告所簽訂系爭工程契約，約定今日公司施工前應作試掘，且系爭工程
      ，先後兩次會同鐵路局高雄工務段會勘，於兩次勘驗紀錄均載明：「管徑１２
      ０ｃｍ管、長度７０ｍ長、深度鐵軌面下３ｍ」，基於工程內容既已載明深度
      為鐵軌面下三公尺，則施工前即應先行試挖至三公尺，方符試挖要求之本旨，
      且由上開記載亦可知系爭電纜線所埋深度在鐵軌面下三公尺，凡此均應為今日
      公司所明知，詎料今日公司試挖深度僅二公尺餘，因而未能發現系爭電纜線，
      以致於八十二年五月二十一日打造鋼板椿時撞損系爭電纜線，其有過失甚明，
      蓋今日公司只要確實依據該推管工程承攬契約之約定，並依右開勘驗紀錄所載
      該管線埋設三公尺之深度，確實試挖，則當可避免撞損台電地下電纜管線，系
      爭台電地下電纜挖斷顯係因今日公司之過失所致甚明，與監造人員是否在場無
      涉，是原告稱今日公司在沒有監造人員指示試挖之情況下，則僅試挖到二公尺
      左右，致挖斷台電地下電纜，被告自應負監造疏誤責任云云，不僅顯不實在亦
      無理由，且亦與其在前案中一慣之主張相互矛盾而不足採。
（九）另今日公司依工程合約之約定應按設計圖施工，只有在施工時遇有確難依設計
      圖樣施工之處，得由雙方即今日公司與原告協議，經甲方即原告核可變更設計
      。查由中華鑑測中心鑑定結果三可知今日公司實際施工位置與設計圖並不相符
      ，顯見今日公司未按圖施工而有違合約之義務甚明，證人否認未按圖施工並不
      實在，再查依證人陳裕國之證詞可知今日公司早已明知因台電管線而造成施工
      困難，是今日公司應依約申請原告核可變更設計，今日公司為趕工期竟未依約
      經原告核可變更設計即擅自變更設計，未按原設計圖施工，其顯有過失甚明。
（十）查被告在民國八十年五月廿三日即依委託設計契約之期限內完成系爭工程設計
      圖並交付給原告，而原告係於近二年後即八十二年二月廿四日與訴外人今日公
      司簽訂系爭推管工程之工程合約，而該工程則於八十二年三月九日開工，此開
      工期日距離設計圖設計完成期間已間隔近二年，依慣例原告交由今日公司承攬
      施工時應通知台電高屏供電營運處派員瞭解，此則與已完成設計義務之被告無
      涉，原告在發現受通知行文單位錯誤後，卻未再進一步通知台電人員，其自有
      過失，且查依證人陳裕國之證詞亦可知當初停工之時，台電管線未能配合排除
      ，此時身為事業主且與台電同為公家機關之原告，自應有義務通知台電派員以
      了解管線埋設位置，且只要原告有確實為通知並通知正確，當亦可避免本件地
      下電纜挖斷事故之發生，凡此均足證原告就本件損害亦有過失。又由台電公司
      於原告與台電間八十六年度上更（一）字第九四號損害賠償事件乙案中所提出
      高雄市政府工務局工程處開會通知單可知因台電地下管線電壓之不同，產權管
      理單位即不同，而此為原告所知悉，是此足徵原告未確實通知正確之行文單位
      ，顯有過失。綜上系爭電纜挖斷事件乃係因訴外人今日公司未依合約之規定確
      實試挖，擅自變更設計及原告通知行文單位錯誤所致，而與被告無涉。
三、證據：提出台灣高等法院高雄分院八十八年上字第一六二號民事判決。
丙、本院依職權調閱八十三年度訴字第二五二號中華電信股份有限公司台灣南區電信
    分公司南高雄營運處及今日公司與台灣電力股份有限公司高屏供電區營運處間損
    害賠償事件、八十七年度訴字第一一三六號中華電信股份有限公司台灣南區電信
    分公司南高雄營運處與財團法人亞洲技術服務社間給付工程款事件全卷。
    理    由
一、原告中華電信股份有限公司台灣南區電信分公司南高雄營運處之法定代理人原為
    乙○○，於八十九年九月十八日變更為吳文雄，有中華電信股份有限公司八十九
    年九月十八日信人字第八九Ａ0000000號令可證，並經吳文雄依民事訴訟
    法第一百七十六條規定聲明承受訴訟，核與法律規定相符，先予敘明。
二、原告主張：原告公司前身即交通部台灣南區電信管理局第一工程總隊所屬系爭推
    管工程，係於八十年三月二十日委託被告設計，並於八十二年三月二十七日委託
    被告監造。被告受託設計時，未詳加調查、會勘各管線單位之地下管線，既未申
    請參與其他管線單位會勘及試挖，亦未申請原告行文台電高屏供電區營運處提供
    地下管線資料，以便設計，僅參考七十九年八月九日兩造及鐵路局高雄工務段現
    場會勘紀錄，即紙上作業，於八十年五月二十三日制作錯誤之設計施工圖，牴觸
    台電高屏供電區營運處地下電纜管線竣工圖標示位置。系爭推管工程原告係於八
    十二年二月二十四日委由訴外人今日公司承攬施工，被告既係負責系爭推管工程
    之設計及監造，對於今日公司之施工，是否依照設計施工圖及其施工方法，負有
    指示、監督之監造責任。今日公司於八十二年五月二十一日就系爭推管工程復工
    時，被告係負責監造責任，既已接獲復工通知，竟未派監工人員到場監造、指示
    、監督今日公司施工，任讓今日公司未按設計施工圖施工，超出設計位置，偏向
    外側五、四公尺施工，且因被告未派監工人員到場，故無監工人員到場指示今日
    公司應確實試挖鐵軌底下三公尺以下，則今日公司任意試挖二公尺左右，即開始
    打造鋼板樁，致損害台電高屏供電區營運處地下電纜，則被告即有監造施工疏誤
    之過失責任。該損害台電地纜事件經台電高屏供電區營運處訴請損害賠償，業經
    判決確定命原告與今日公司應連帶給付台電高屏供電區營運處二百二十九萬六千
    二百七十七元及自八十三年二月十六日起至清償日止，按週年利率百分之五計算
    之利息，經台電高屏供電區營運處聲請強制執行，原告已給付其損害賠償金額三
    百萬二千六百二十八元。查此項損害賠償金額，係因被告之設計施工圖錯誤及監
    造施工疏誤所發生，依兩造所訂委任設計契約第五條第六款規定及監造契約第五
    條第四款規定，被告應負損害賠償責任，原告於八十九年二月二日函請被告給付
    未果，爰依上開契約約定及民法第二百二十七條第二項規定，請求被告賠償原告
    之損害。
三、被告則以：原告早在被告設計之初，依鐵路局之指示即應通知台電公司，惟因原
    告行文錯誤，致參與會勘之台電人員無法給予正確之指示，且依兩造簽訂之委託
    設計契約第五條約定可知，提供台電地下管線資料乃屬原告應主動提出之義務，
    且台電公司於事發後提供之地下電纜竣工圖內纜線位置，亦與實際位置不符。至
    於被告究竟有無監造疏失責任部分，因原告與訴外人今日公司所簽訂之工程合約
    第四條第五項約定，今日公司在復工前，應向原告報備或核准始可復工，而非向
    監造單位即被告通知，且被告係於事發當天下午三、四時許才接獲今日公司復工
    之通知，致被告來不及派監工人員，被告就監造部分並無疏失。又今日公司在施
    工前，並未依照原告與今日公司簽訂之工程契約約定，確實試挖三公尺，而僅試
    挖二公尺餘，致挖掘損壞台電公司地下電纜，並非被告之過失等語資為抗辯。
四、原告主張以民法第二百二十七條第二項不完全給付損害賠償請求權之規定，須滿
    足下列五項要件：（一）須債務人為給付。（二）須給付為不完全。（三）須債
    權人有損害。（四）須損害與不完全給付間有因果關係。（五）須可歸責於債務
    人。查本件債務人即被告確實已設計完畢並提出設計圖，且原告確實因今日公司
    事件經台電高屏供電區營運處訴請損害賠償，業經判決確定命原告與今日公司應
    連帶給付台電高屏供電區營運處二百二十九萬六千二百七十七元及自八十三年二
    月十六日起至清償日止，按週年利率百分之五計算之利息，並經原告如數給付予
    台電公司高屏供電區營運處，因而受有損害之事實，有原告提出之本院八十三年
    訴字第二五二號民事判決、台灣高等法院高雄分院八十三年上字第二七六號判決
    、最高法院八十六年台上字第一七三四號判決、台灣高等法院高雄分院八十六年
    上更（一）字第九四號判決、最高法院八十八年台上字第二０三０號判決、本院
    八十八年高貴民正八十八執字第三六００四號執行命令、本院提存所八八高貴存
    字第七九九七號函、錢師風律師函、台灣電力公司高屏供電區營運處Ｄ屏供字第
    八九０一—０二九九Ｙ號函、原告南高線建字第八九Ｄ四００００七一號函各一
    件為證，且為被告所不爭執，堪信為真實。是應審究者，係被告提出之給付是否
    不完全？原告所受上開損害與被告提出之不完全給付間是否有因果關係？是否可
    歸責於債務人？以下分別就上開要件，分別審究之。
五、就被告提出之給付是否不完全部分，即被告就系爭工程所為之設計及未試挖有無
    違反兩造契約約定及是否應於事發當日派遣監工人員而未派遣之問題，分述如下
    ：
    （一）查兩造簽訂之電信土木工程委託設計契約第二條第一項約定：「本契約成
          立後乙方（即被告）應負責辦理事項如下：(一)細部設計：根據甲方（即
          原告）提供之電信土木工程（包括洞道、洞道鐵架、專用橋工程）管線示
          意圖、衡量地上交通量及依本約第八條規定所查勘之地下埋設物及土質情
          況，設計電信管工程（洞道、專用橋另附結構計算書）測繪詳細施工設計
          圖，送交甲方核對。（註：甲方僅作管線路由規劃之核對，其他有關管線
          、洞道、專用橋等之設計施工『包括結構計算、埋設位置、施工方法等』
          均由乙方負設計之全責）。」，被告於設計時有查勘地下埋設物之義務，
          被告製作系爭施工圖時，為取得台電地下管線資料，曾申請原告行文管線
          管理單位配合提供，惟因原告行文單位錯誤，將應通知之管理單位台電高
          屏供電營運處誤為台電高雄區營業處，致被告無法自台電處獲得其管線資
          料，有原告提出之電信土木工程委託設計契約書及本院八十七年訴字第一
          一三六號給付工程款事件卷內被告八十四年二月十七日函為證，可認原告
          已違反契約第五條「甲方（原告）應提供乙方（被告）為辦理本工程服務
          所需相關資料（第二條第（一）款）」，故上開資料之無法取得，係原告
          未提供予被告，並非被告有何違反契約義務之不作為。且被告關於本件施
          工圖之設計，已曾參與現場會勘，亦有原告於前案提出之鐵路局七十九年
          八月九日會勘紀錄為證，契約既未載明會勘單位多寡及實際應會勘之次數
          ，則被告既曾參與會勘現場，並無違反契約義務之情事，被告提出之設計
          圖，並未違反兩造簽訂契約內關於被告給付義務之約定，被告就系爭工程
          設計並無給付不完全之情事。
    （二）至原告主張被告未提出試挖之要求，其設計之施工圖牴觸台電地下電纜管
          線竣工圖標示位置部份，依系爭委託設計契約第八條規定：「人孔、管道
          之埋設位置，甲方（原告）或乙方（被告）認為必須試挖，經甲方同意者
          ，甲乙方負責辦理。除挖掘路面以甲方名義申請、乙方負責辦理外，其他
          路面修補費、試挖所需工料及安全設施費用由甲方負擔；對特殊地區如乙
          方認為在技術上有鑽探之必要，並經甲方同意者，其鑽探所需費用亦由甲
          方負擔。」可知，試挖與否並非強制規定，與被告是否已履行其契約應盡
          之義務，無必然之關聯，被告既已盡會勘調查之能事，即無違反契約義務
          可言，此部份亦無不完全給付問題。
    （三）系爭委託監造契約第二條第二項第二點及第三點約定：「乙方（即被告）
          所派監工員應遵造甲方（即原告）之發包工程監工實施規範，並受甲方監
          工單位主管督導，如有不稱職者或認為監工人力不足時，甲方有權要求撤
          換或增派，乙方應即照辦。」等文字，可知被告監工人員實施監造行為時
          ，仍須受原告之督導，且今日公司與被告並無任何契約關係，兩造簽訂之
          監造契約亦無任何關於第三人今日公司可向被告請求派遣監工人員之約定
          ，是今日公司既非契約當事人，亦無其他權利可逕向被告請求派遣監工人
          員，是有關復工程序，須承包商今日公司向原告辦理完復工手續後，由原
          告通知被告後，被告始須派監工人員到場，亦即今日公司通知被告復工之
          行為，於本件並不生任何法律效力。從而八十二年五月二十一日系爭推管
          工程復工時，原告並未於復工前相當時間請求被告派遣監工人員，則被告
          當日未派遣監工人員之不作為，並未違反被告依監造契約所應盡之給付義
          務，此部份亦無不完全給付之情事。
六、又損害與不完全給付間是否有因果關係及被告是否可歸責之問題，因被告並無不
    完全給付之情事，故此部份自無詳加審究必要。又依本院八十七年度訴字第一一
    三六號給付工程款事件卷內所附之中華鑑測中心所制作公證報告書第參章第貳點
    記載：「若依台灣南區電信管理局提供給今日公司之設計圖施工，是否會挖到台
    電地下電纜實際埋設位置？結果：２、『台電地下電纜實際埋設位置』，開挖當
    天（六月十九日）只確認圍牆西側之肇事地點，而無法確認圍牆東側之埋設位置
    ，故無法判斷。」等文字，及證人陳耀廷證述：「電纜位置沒有開挖，如果按照
    設計圖施工，會不會挖到電纜不知情‧‧原告設計圖的位置長三點五公尺，寬五
    點五公尺，距離陸橋三公尺，依此推進，未能確定是否會挖到電纜，依推進方向
    而異其結果。」等語，可知依原告設計圖施工並無法確定是否挖到台電地下電纜
    。此外，原告復未能舉證此部份之因果關係為肯定，應認今日公司挖斷台電公司
    地下電纜與被告提出之設計圖並無因果關係。
七、綜上所述，被告既無不完全給付之情事，則原告主張依民法第二百二十七條第二
    項請被告給付二百一十一萬四千四百五十三元，及自八十九年七月四日準備書狀
    繕本送達翌日起至清償日止，按週年利率百分之五計算之利息，因請求權要件並
    不具備，原告本件請求並無理由，不應准許。
八、原告之訴既經駁回，其假執行之聲請亦失所附麗，併予駁回。
九、本件事證已臻明確，兩造其餘主張陳述及所提之證據，核與判決結果不生影響，
    爰不一一論列，附此敘明。
十、據上論結，原告之訴為無理由，依民事訴訟法第七十八條，判決如主文。
中      華      民      國    八十九    年    十一    月    二十一     日
                              臺灣高雄地方法院民事第一庭
~B法      官  陳業鑫
右為正本係照原本作成。
如不服本判決，應於送達後廿日內，向本院提出上訴狀並表明上訴理由，如於本
判決宣示後送達前提起上訴者，應於判決送達後十日內補提上訴理由書（須附繕本）。
中      華      民      國    八十九    年     十一     月  二十一     日
~B法院書記官  陳素徵


司法院資訊處製作；財團法人民間司法改革基金會備份。
